臺灣臺北地方法院民事判決　　　　　 100年度勞簡上字第13號
上　訴　人　銘昜工程有限公司
法定代理人　張哲銘
被上訴人　　陳正容
上列當事人間請求給付報酬事件，上訴人對於中華民國99年11月
22日本院臺北簡易庭99年度北勞簡字第174號第一審判決提起上
訴，本院於民國100年10月11日言詞辯論終結，判決如下：
    主  文
原判決關於命上訴人給付超過新臺幣貳拾貳萬壹仟捌佰捌拾元
之本息部分，及該部分假執行之宣告，暨訴訟費用之裁判均廢棄
。
前開廢棄部分，被上訴人於第一審之訴駁回。
其餘上訴駁回。
第一審訴訟費用（除確定部分外）及第二審訴訟費用，由被上訴
人負擔百分之三十五，餘由上訴人負擔。
    事實及理由
一、被上訴人於原審起訴主張：
（一）上訴人銘昜工程有限公司於98年 1月間，承攬臺北市政府
      工務局衛生下水道工程處第 2期南港及內湖區支管及用戶
      排水設備工程，上訴人將上開工程中臺北市○○區○○街
      挖後巷汙水下水道工程（下稱昆陽街下水道工程）及臺北
      市天母地區蘭雅國小汙水下水道工程（下稱天母地區○○
      道工程）交由被上訴人陳正容承攬施作，並依實際施作管
      道長度計價。就昆陽街下水道工程部分，於臺北市○○區
      ○○街48巷下水道工程，雙方約定以每公尺單價新臺幣（
      下同）4400元（包工包料，除工資外另含代墊棄土運費及
      水泥石子混泥土費用），且經兩造確認實際完工管道為
       80.77公尺，故上訴人應給付被上訴人報酬35萬5388元，
      再扣除工程保留款 1萬7769元及上訴人代墊水泥石子混泥
      土8公尺費用1萬9200元，是上訴人尚積欠被上訴人31萬
      8419元報酬未給付。而上訴人辯解本工程雙方約定以每公
      尺單價3000元計之顯屬不實。
（二）又於臺北市○○區○○街 172巷下水道工程，上訴人尚積
      欠被上訴人 3萬2000元點工報酬未給付，再於臺北市○○
      區○○路下水道工程，上訴人尚積欠被上訴人 3萬7000元
      點工報酬，上訴人雖於工程期間之99年1月20日及同年2月
      12 日各給付被上訴人5萬0000元，仍積欠被上訴人昆陽街
      下水道工程款合計28萬7419元（計算式：318419＋32000
      ＋000000000000 00000）未付，且上訴人另扣留之保留
      款 1萬7769元，應待系爭工程於臺北市政府驗收完畢後，
      給付被上訴人。
（三）另就天母地區○○道工程部分，被上訴人已於98年間完成
      上開工程，惟上訴人扣留 8萬7154元（計算式：總工程款
      000 0000×5％＝87154）為保留款，約定於該工程經臺北
      市政府驗收完畢後給付，上開工程已於99年 3月間驗收完
      畢，上訴人自應給付保留款8萬7154元。
（四）至上訴人於被上訴人請款時，要求被上訴人檢附施工位置
      管線圖及用戶接管圖、施工照片、試水紀錄表等節，因被
      上訴人僅按圖、按現場實際狀況施工，其餘技術問題應由
      現場監工或工程師負責，故上訴人於被上訴人請款時，提
      出上開資料，顯與本件無涉。綜上，上訴人應給付被上訴
      人37萬4573元（計算式：287419＋87154＝374573）。
二、被上訴人則以：有關臺北市○○區○○街48巷下水道工程施
    工長度確實為 80.77公尺，然雙方約定之每公尺單價為3000
    元，被上訴人施工未稅價應為24萬2310元；又天母地區○○
    道工程，並非上訴人承攬之工程，上訴人無須給付保留款；
    再者，臺北市○○區○○路點工工程，非上訴人委請被上訴
    人施作工程，至於臺北市○○區○○街 172巷工程點工工資
    已經付清，並尚給付被上訴人 8萬3000元。另被上訴人陳稱
    向上訴人請款須檢附文件（即施工位置管線圖及用戶接管圖
    、施工照片、試水紀錄表），非被上訴人職責等語，惟檢附
    文件為基本之請領規定，其他相關廠商均按此規定請款，被
    上訴人認上訴人刁難其請領報酬乙節，顯有違誤等語。而縱
    認上訴人有給付上開工程款義務，惟因被上訴人施作工程有
    瑕疵，經業主發文更正、上訴人函催被上訴人修補未果，上
    訴人已另行僱工修補完成，故就該筆額外支出之修補費用10
    萬2690元，上訴人主張抵銷等語，資為抗辯。
三、被上訴人於原審起訴請求上訴人給付37萬4573元，原審就其
    中33萬7573元為被上訴人勝訴之判決，並就該部分為假執行
    及免假執行之宣告，就被上訴人其餘請求則予以駁回。被上
    訴人於原審敗訴部分（即臺北市○○區○○路下水道工程點
    工報酬 3萬7000元部分），因未據上訴，業已確定；被上訴
    人於原審勝訴部分，上訴人不服，提起本件上訴，並聲明：
    (一)原判決不利於上訴人之部分廢棄；(二)上開廢棄部分，駁回
    被上訴人在第一審之訴；(三)第一、二審訴訟費用均由被上訴
    人負擔。被上訴人則聲明：上訴駁回；上訴費用由上訴人負
    擔。
四、兩造不爭執之事實：
（一）上訴人於98年 1月間承攬業主為臺北市政府工務局衛生下
      水道工程處發包之「第 2期南港及內湖區支館及用戶排水
      設備工程（97年度南港調車站附近地區）」，上訴人再將
      其中之臺北市○○區○○街48巷汙水下水道工程分包被上
      訴人承攬施作。
（二）被上訴人施工完成後，經上訴人指派訴外人即監工游志偉
      測量實際完工管道為80.77公尺。
（三）上開工程之保留款為 1萬7769元，須待業主即臺北市政府
      驗收完畢後始為給付，然該工程尚未經驗收完畢。
（四）就被上訴人亦曾施作上訴人分包之天母地區○○道工程，
      亦，且已於98年間完成上開工程，該工程已於99年6月25
      日經臺北市政府驗收完畢，而此部分工程之保留款為8萬
      7154元。
五、得心證之理由：
    上開不爭執之事實，有上訴人提出之工程契約（本院卷，頁
    62）、被上訴人提出之測量實際完工管道手繪圖、發票、估
    驗請款單、上訴人公司書函、估驗計價單（原審卷，頁18至
    23）附卷可稽，亦為兩造所是認，堪信真實。上訴人主張臺
    北市○○區○○街48巷汙水下水道工程之每公尺計價金額過
    高，且被上訴人施工有瑕疵，故就修復費用主張抵銷，被上
    訴人則以前開情詞資為抗辯。本件兩造爭點厥為：（一）雙
    方就臺北市○○區○○街48巷汙水下水道工程約定工程單價
    金額、被上訴人得請求之金額若干？（二）被上訴人請求臺
    北市○○區○○街172巷下水道工程之點工費用3萬2000元及
    天母地區○○道工程保留款8萬7154元是否有理由？（三）
    上訴人積欠被上訴人款項若干？（四）上訴人主張抵銷是否
    適法？金額若干？經查：
（一）雙方就臺北市○○區○○街48巷汙水下水道工程約定工程
      單價金額、被上訴人得請求之金額若干？
    1.按當事人主張有利於己之事實者，就其事實有舉證之責任
      ，民事訴訟法第 277條前段定有明文。經查，兩造不爭執
      渠等間確就臺北市○○區○○街48巷汙水下水道工程訂有
      承攬契約，由被上訴人施作該工程，且雙方約定按實際完
      成長度之數量計價，被上訴人已完工管道長度為80.77公
      尺等情，而上訴人雖抗辯該項工程單價應為每公尺3000元
      云云，然依被上訴人提出之由上訴人員工即訴外人彭潔慧
      製作及僱請訴外人即監工游志偉簽名其上之估驗計價單記
      載，被上訴人施作工程單價應為每公尺4400元（原審卷，
      頁57），且上訴人亦自承其是事後覺得沒有那麼高，向原
      告更正單價為3000元（原審卷，頁55），並坦稱兩造自96
      年間開始合作，之前單價為4300至4500之間，隨物價波動
      等情（本院100年 8月29日準備程序筆錄，本院卷，頁110
      ）；參以上訴人又未提出其他證據證明兩造曾就每公尺單
      價改為3000元已達成合意等情，是上訴人辯稱工程單價為
      每公尺3000元自屬無據。
    2.至上訴人雖另辯稱因被上訴人請款須未檢附相關文件（即
      施工位置管線圖及用戶接管圖、施工照片、試水紀錄表）
      ，故未給付工程款云云。然按契約之關係在發展過程中，
      除契約內所定主給付義務外，依誠實信用法則，尚有若干
      附隨之義務發生，如僱傭契約之僱主應為受僱人加入勞工
      保險（即照顧義務）、買賣契約之出賣人於標的物交付前
      ，應妥為保管（保管義務）、租賃契約之房屋出租人應協
      力使承租人取得建築執照，以從事必要之修繕（協力義務
      等；又主給付義務係構成雙務契約之對待給付，一方當事
      人於他當事人未為對待給付前，得拒絕自己之給付，而附
      隨義務之違反，除該附隨義務之履行有促進主給付義務之
      實現外，原則上非屬對待給付，當事人不能以他方有附隨
      義務之違反，拒絕自己義務之履行，而僅得依不完全給付
      之規定請求損害賠償。又按承攬契約為典型之雙務契約，
      而稱承攬者，謂當事人約定一方為他方完成一定之工作，
      他方俟工作完成解付報酬之契約，民法第 490條定有明文
      ，此即為承攬關係之主給付義務。本件上訴人並未能證明
      兩造就系爭承攬契約已約明被上訴人須備妥前開文件始得
      請款，且依前揭說明，因前開文件並非承攬契約之主要內
      容，是縱被上訴人有提出之義務，應僅基於承攬契約應負
      之附隨義務，而與主給付義務無對價關係，故上訴人主張
      因被上訴人未檢附相關文件，故無給付義務云云，亦屬無
      據。
    3.綜上，以兩造不爭執被上訴人實際完工管道為 80.77公尺
      ，乘以每公尺單價4400元，被上訴人復自承應另扣除工程
      保留款1萬7769元及上訴人代墊水泥石子混泥土8公尺費用
      1萬9200元，是被上訴人主張上訴人尚積欠此部分工程款
      31萬8419元，可信為真實（計算式：80.77×0000000000
      000000＝318419）。
（二）被上訴人請求臺北市○○區○○街172巷下水道工程之點
      工費用3萬2000元及天母地區○○道工程保留款8萬7154元
      是否有理由？
    1.請求履行債務之訴，除被告自認原告所主張債權發生原因
      之事實外，應先由原告就其主張此項事實，負舉證之責任
      ，必須證明其為真實後，被告於其抗辯事實，始應負證明
      之責任，此為舉證責任分擔之原則，惟若被告自認此項事
      實而主張該債權已因清償而消滅，則清償之事實，應由被
      告負舉證之責任，最高法院43年台上字第 377號、28年上
      字第1920號判例意旨可以參照。
    2.有關被上訴人請求臺北市○○區○○街 172巷下水道工程
      之點工費用 3萬2000元部分，被上訴人於本院審理時，已
      改口上訴人積欠其點工費用為1萬9000元（本院100年 8月
      29日準備程序筆錄，本院卷，頁 110），而上訴人並不否
      認被上訴人確有施作該工程，及應給付其費用（本院100
      年 5月18日準備程序筆錄，本院卷，頁86背面），而上訴
      人雖辯稱其已給付該筆款項云云，然因其未能舉證以實其
      說，故依前開說明，難認上訴人抗辯已給付該筆 1萬9000
      元之點工費用與事實相符。
    3.關於天母地區○○道工程部分，兩造不爭執被上訴人確有
      施作系爭工程之事實，上訴人並已自承其曾多次支付系爭
      工程之工程款給被上訴人等情（原審卷，頁55），至上訴
      人雖抗辯其係代收、代付性質而已云云，然未能具體說明
      究係代何人收、付該等款項，衡之常情，如非上訴人委請
      被上訴人施作此部分工程，何以係由上訴人按期計價付款
      給被上訴人？上訴人復就系爭工程確有保留款 8萬7154元
      未付，應待工程完工經驗收完成始付款等情未予爭執，並
      自承系爭工程已於99年 6月25日驗收完成等情（原審卷，
      頁14、本院100年8月29日準備程序筆錄，本院卷，頁110
      ），故上訴人自有給付該筆保留款之義務，因而被上訴人
      請求上訴人給付保留款8萬7154元，即屬有據。
（三）上訴人積欠被上訴人款項若干？
      承上所屬，上訴人應給付被上訴人臺北市○○區○○街48
      巷下水道工程款31萬8419元、同區○○街 172巷下水道工
      程之點工費用1萬9000元、天母地區○○道工程保留款8萬
      7154元，扣除被上訴人坦承上訴人已於99年1月20日、2月
      12日各給付5萬元等情（原審卷，頁16），是綜合上開3項
      工程，上訴人尚積欠被上訴人款項應為32萬4573元（計算
      式：318419+19000＋00000- 000000＝324573元）。
（四）上訴人主張抵銷是否適法？金額若干？
    1.按工作有瑕疵者，定作人得定相當期限，請求承攬人修補
      之。承攬人不於前項期限內修補者，定作人得自行修補，
      並得向承攬人請求償還修補必要之費用，民法第 493條第
       2項定有明文。又按二人互負債務，而其給付種類相同，
      並均屆清償期者，各得以其債務，與他方之債務，互為抵
      銷，民法第334條第1項前段亦有規定。再給付無確定期限
      者，債務人於債權人得請求給付時，經其催告而未為給付
      ，自受催告時起，負遲延責任。其經債權人起訴而送達訴
      狀，或依督促程序送達支付命令，或為其他相類之行為者
      ，與催告有同一之效力，同法第229條第2項足參。
    2.經查，本件被上訴人承攬之臺北市○○區○○街48巷汙水
      下水道工程其施作確有瑕疵，導致每逢雨天鋪面嚴重積水
      等情，有亞新工程顧問股份有限公司內湖監造辦事處於
      100年2月1日發文臺北市政府工務局衛生下水道工程處東
      區工務所、上訴人公司之書函暨相片4張、現場圖可稽（
      本院卷，頁48、50至52），而經上訴人於同月18日發文被
      上訴人修補瑕疵（本院卷，頁49），惟被上訴人並未修補
      前開瑕疵，上訴人始自行僱請驊鵑實業有限公司（下稱驊
      鵑公司）修補，費用為10萬2690元，有該公司之請款單及
      統一發票影本各1紙附卷可參（本院卷，頁57、58）。
    3.被上訴人雖主張上訴人主張工程有瑕疵已逾保固期間，且
      上訴人另雇員施工係為美化環境與瑕疵無關云云。然按工
      作為建築物或其他土地上之工作物或為此等工作物之重大
      之修繕者，前條所定之期限，延為5年，民法第499條定有
      明文。又所謂「土地上之工作物」係指就土地施以人工建
      造之設備而言。「土地上之工作物」乙詞係指「在土地之
      工作物」而言，而非指「太空」或「深海」之工作物。「
      土地上」並非單指「土地上面」而言，即使「深入土地」
      ，亦包括之。故隧道、坑道、水道、水管、水門、水井、
      溝渠、地窖均屬「土地上之工作物」。本件被上訴人所承
      攬施作之污水下水道工程承上開說明，既屬土地上之工作
      物，而兩造亦不爭執被上訴人於99年 1月完工、上訴人於
      100年2月18日通知修補瑕疵，是依前揭規定，上訴人請求
      被上訴人改善瑕疵並未逾民法第 499條規定之期間，因而
      被上訴人主張已逾保固期間云云，自無可取。至被上訴人
      主張嗣後施工係為美化環境與瑕疵無關一節，然因上訴人
      該次施工，確實因業主反應被上訴人施工有瑕疵，經通知
      被上訴人改善不遂，始再自行雇工改善，已如上述；又依
      承包該改善工程之驊鵑公司出具之請款單，其項目為「點
      工、管線修補、 210kg/cm2澆置、棄土清運」，而與因被
      上訴人施工瑕疵導致路面積水，因而上訴人需重新刨除路
      面再行回鋪之改善工程相符，參以有關美化環境之施工，
      上訴人係另行僱請霖詠工程行施作，該美化工程款上訴人
      並未主張抵銷，有霖詠工程行之後巷美化數量請款表、統
      一發票影本附卷可憑（本院卷，頁119、120），因而被上
      訴人主張驊鵑公司之施工與改善瑕疵無關，自不可採信。
    4.綜上，本件被上訴人施工確有瑕疵，經上訴人請求修補未
      果，是上訴人抗辯被上訴人應支付前開修補費用為10萬
      2690元，自屬有據。又前開費用屬給付無確定期限之債權
      ，上訴人於100年4月 8日提出之答辯狀主張抵銷，應與催
      告有同一之效力，故合於兩造互負債務，而其給付種類相
      同，並均屆清償期之規定，是上訴人主張抵銷自屬適法，
      因而經抵銷後，上訴人應給付被上訴人22萬1883元（計算
      式：0000000000000＝221883元）。
六、綜上所述，被上訴人本於承攬契約之法律關係，請求上訴人
    給付22萬1883元，為有理由，應予准許；至其超過此部分之
    請求，尚屬無據，應予駁回。原審就超出上開應准許之部分
    ，為上訴人敗訴之判決，並為假執行及免為假執行之宣告，
    尚有未洽，上訴意旨就此部分指摘原判決不當，求予廢棄改
    判，為有理由，爰由本院予以廢棄改判如主文第 1項所示。
    至於上開應准許部分，原審判命上訴人給付，及為假執行及
    免假執行之宣告，核無違誤，上訴意旨就此部分仍執陳詞，
    指摘原判決不當，求予廢棄，為無理由，應予駁回此部分之
    上訴。
七、又本件為判決基礎之事證已臻明確，本院經逐一審酌兩造所
    提其餘攻擊、防禦方法，均與前開論斷結果無礙，爰不再一
    一論述，併此敘明。
八、據上論結，本件上訴人之上訴為一部有理由，一部無理由，
    依民事訴訟法第436條之1第3項、第449條第1項、第450條、
    第79條，判決如主文。
中    華    民    國    100    年    10    月   25    日
                  勞工法庭    審判長法  官  郭美杏

                                    法  官  魏式瑜
                                    法  官  曾益盛
以上正本係照原本作成。
本判決不得上訴。
中    華    民    國    100    年    10    月   25    日
                                    書記官  蔡雲璽